【裁判字號】    88,上訴,4738
【裁判日期】    890331
【裁判案由】    偽造有價證券等
【裁判全文】
臺灣高等法院刑事判決                          八十八年度上訴字第四七三八號
    上  訴  人  臺灣士林地方法院檢察署檢察官
    上  訴  人
    即  被  告  甲○○
    選任辯護人  陳石山
右上訴人因被告偽造有價證券等案件，不服臺灣士林地方法院八十八年度訴字第二八
二號，中華民國八十八年十一月一日第一審判決（起訴案號：臺灣士林地方法院檢察
署八十七年度偵字第一一○二四號），提起上訴，本院判決如左：
    主  文
上訴駁回。
    事  實
一、甲○○係電台節目主持人，經由廣播節目電話連線認識聽眾乙○○，明知償債週
    轉能力於民國（下同）八十四年底即已困窘，竟意圖為自己不法之所有，並基於
    概括之犯意，於八十五年一月五日及同年二月十六日持發票人王業平簽發之發票
    日分別為八十五年五月五日、同年七月十五日、金額分別為新台幣（下同）一百
    萬元、五十萬元之支票向乙○○誆稱投資不動產需資金週轉，並保證屆期可還款
    ，致乙○○陷於錯誤，先後於台北市○○區○○路二十七號家中交付一百萬元及
    五十萬元現金予甲○○。甲○○復賡續前揭詐欺之概括犯意，於八十五年四月五
    日，持發票人蔡清發、發票日八十五年九月五日、金額一百五十萬元之支票一紙
    向乙○○偽稱投資購買坐落桃園縣龍潭鄉○○段二坪小段一六六地號土地需款一
    百萬元週轉，並出具承諾書一紙保證以上開購得之土地為乙○○設定抵押權，並
    保證於同年九月五日即可歸還一百萬元，致乙○○陷於錯誤再度交付一百萬元。
    迄八十五年七月三日，甲○○仍賡續前揭詐欺之故意，掩飾無力償債之事實，再
    度持發票人黃玉嬌、發票日八十五年十月十五日、金額三十五萬元之支票一紙諉
    向乙○○調借三十五萬元。惟前揭支票到期，甲○○並無力償還，為掩其經濟困
    頓之情，乃自友人林仁德處調借附表之支票虛應，乃於八十五年五月五日之前，
    即持附表編號(一)之支票換回前揭王業平所開立之一百萬元支票，復於八十五年七
    月十九日持附表編號(二)之支票換回前揭王業平簽發五十萬元已退票之支票；迄八
    十五年九月五日甲○○復持附表編號(三)之支票換回前開蔡清發簽發之一百五十萬
    元支票；迄八十五年十月十五日復持附表編號(四)之支票再度向乙○○換回前揭黃
    玉嬌之三十五萬元支票。惟乙○○持甲○○交付之附表支票提示均因印鑑不符且
    列為拒絕往來戶而遭退票，乙○○始知受騙。
二、案經被害人乙○○訴請臺灣士林地方法院檢察署檢察官偵查起訴。
      理  由
一、訊之上訴人即被告甲○○矢口否認有詐欺故意，辯稱：伊向乙○○借錢向電台購
    買節目時段廣告販賣台北縣三芝鄉「牽手」方案之建物，以賺取佣金，豈料販賣
    狀況不佳，未如預期賺得佣金致無力週轉，乃騙乙○○投資購買坐落桃園縣龍潭
    鄉○○段二坪小段一六六地號土地需款一百萬元週轉，打算再購買節目廣告時段
    再賣建物以賺取佣金還款，並非有詐欺之故意云云。
二、經查：
    (一)被告與永暉建設股份有限公司（以下簡稱：永暉公司）簽訂之廣播企劃製作及
      銷售合約書，被告之銷售時段係八十五年一月一日迄同年四月三十日有該合約
      書一份附卷可稽（見偵查卷第二十七頁至第三十一頁）。而被告於未與永暉公
      司簽約前即在電台承租節目販賣藥品，且銷售業績不錯，並據被告供明在卷（
      見原審八十八年六月十四日訊問筆錄），是被告縱未與永暉公司簽約販售房屋
      ，亦有承租電台節目時段販賣藥品營利，是縱與永暉公司簽約後未有收入，亦
需支付電台節目承租費用，是被告向乙○○借款實與是否承租電台節目時段無
      直接關涉。況被告與永暉公司簽訂之合約僅自八十五年一月一日至同年四月三
      十日計四個月，被告於合約期滿即無需再廣告售屋，被告辯稱於未續約之情況
      下仍願自行購買節目時段為永暉公司廣告販售房屋，擬嗣後再與永暉公司商討
      支付佣金之事云云，殊違情理。且被告自承每月須付電台費用約二十萬元，主
      要係賣藥等語（見偵查卷第三十四頁背面），而其與永暉公司之合約亦僅係四
      個月，估其成本四個月亦僅需八十萬元，而被告於四個月內竟陸續向乙○○調
      借一百萬元、五十萬元、一百萬元，實已超出其向電台購買節目時段所需費用
      ，是被告辯稱因向電台購買節目時段廣告販賣建物業績不佳，未如預期賺得佣
      金致無力償債云云，洵不足採。
    (二)又被告自承於八十四年之年底已負債一百餘萬元（見偵查卷第五十九頁、第五
      十九頁背面），顯然被告於向乙○○調錢時已明知經濟狀況劣化，且被告實際
      未曾購買坐落桃園縣龍潭鄉○○段二坪小段一六六地號土地，而設詞向乙○○
      表示購入上開土地後願提供土地予乙○○設定抵押，而自乙○○處借得一百萬
元，亦經被告坦承不諱（見原審八十八年十月十八日審判筆錄），且有被告虛
      偽出具之承諾書一紙附卷可按（見偵查卷第十二頁），被告施用詐術使乙○○
      陷於錯誤而允借予金錢，洵可認定。
    (三)再參以被告與前開永暉公司簽訂之合約第五條約定，被告銷售之金額在六千萬
      元以內，按成交銷售價之百分之一計酬；六千萬元至一億元按成交銷售價之百
      分之一點二計酬，一億元以上至二億元按成交銷售價之百分之一點五計酬。而
      被告坦承自簽約迄原審八十八年六月十四日開庭僅售出二戶（見原審八十八年
      六月十四日訊問筆錄），是依合約，被告賣出房屋總額六千萬元內，每一百萬
      元賺取佣金一萬元，被告於四個月合約期間即可窺見其房屋販售之榮衰情況，
      被告竟於該四個月期間內陸續向乙○○取得二百五十萬元，實已超出其承租節
      目時段所可能期待之佣金利益，是被告辯稱向乙○○借款並無詐欺之故意云云
      ，洵不足採。
    (四)被告交付予乙○○之王業平、蔡清發、黃玉嬌之支票，嗣均經被告以附表之支
      票換回，然附表之支票嗣均因印鑑不符、拒絕往來而退票，而附表之支票係被
      告自案外人林仁德處取得，均係他人持偽造之身分證件向金融行庫申領使用（
      詳後述），被告為應急搪塞乙○○而陸續交予乙○○，倘被告有償債能力，何
      須向案外人林仁德處取得未經林仁德背書之附表支票敷應延欠，其辯稱無詐欺
      故意云云，洵不足採。此外復有蔡清發、黃玉嬌之支票影本及附表之支票及退
      票理由單，附卷可參。
    (五)綜上，被告前揭辯解，均不足採。事證明確，被告之犯行洵堪認定。
三、核被告所為，係犯刑法第三百三十九條第一項之詐欺取財罪。被告多次犯行，時
    間緊接，構成要件相符，顯係基於概括犯意反覆為之，為連續犯，論以一罪，並
    依法加重其刑。原審因而援引刑法第五十六條、第三百三十九條第一項，罰金罰
    鍰提高標準條例第一條前段之規定，並審酌被告犯罪動機、目的、手段、犯罪所
    得、所生危害及犯後尚未賠償被害人之損害等一切情狀，量處有期徒刑十月，並
    敘明公訴意旨另以：被告持附表所示來歷不明之支票四紙，偽造印章、印文加蓋
    於支票上，持向被害人乙○○換回其前開交予被害人乙○○之王業平、蔡清發、
    黃玉嬌之支票，均因印鑑不符而退票，因認被告又涉犯刑法第二百零一條第一項
    之偽造有價證券罪嫌。並以附表之支票及退票理由單之影本各四紙為其論據，固
    非無見。惟查：被告堅詞否認有該等罪行，辯稱：該等支票係住於台北縣板橋市
    ○○路○段一二四巷一二之三號之林仁德交付予伊，林仁德因有向其拿藥品販賣
    未付款故交支票予伊自行填寫等語。經查：(一)確有住於台北縣板橋市○○路○段
    一二四巷一二之三號之林仁德，惟該林仁德業於八十六年十月十四日死亡，有林
    仁德之戶籍謄本在卷可按，而被告係於八十五年五月五日之前、同年七月十九日
    、同年九月五日、同年十月十五日持附表之支票向乙○○換票，且均係在林仁德
    死亡之前，是被告此部分之辯詞，尚非子虛。(二)再查，附表編號(一)之發票人黃文
    欽於上海商業儲蓄銀行龍山分行、附表編號(二)之發票人李俊鐘於華南商業銀行永
    和分行、附表編號(三)之發票人林永豐於台北銀行中山分行、附表編號(四)之發票人
    何惠英於第一商業銀行士林分行之支票帳戶內均曾有正常票據往來且有結餘款，
    有上海商業儲蓄銀行龍山分行、華南商業銀行永和分行、台北銀行中山分行、第
    一商業銀行士林分行函附之存款明細帳附卷可按。惟依黃文欽、李俊鐘、林永豐
    、何惠英之支票及退票理由單所載其等四人之身分資料函調該四人之戶籍資料，
    黃文欽申請支票所陳報之戶籍地並無黃文欽之戶籍資料，李俊鐘申請支票所陳報
    之身分證字號係屬設籍於台北市大同區○○○路九十巷三號之王世銓之身分證字
    號，而林永豐請領支票陳報之身分證字號係設籍於大安區之李高吉所有之身分證
    字號，而何惠英請領支票陳報之戶籍地與何惠英其人之台北市○○○路之戶籍地
    顯屬不符，且據證人何惠英到庭證稱附表編號(四)之支票並非伊所開立，有人持伊
    偽造之身分證向第一商業銀行士林分行、上海商業儲蓄銀行、台北銀行士林分行
    、華南銀行士林分行領票使用等語（見原審八十八年七月八日訊問筆錄），是被
    告自林仁德處取得之附表之支票其發票人於銀行領票之個人身分資料均與實際不
    符，惟竟仍於各該金融行庫帳戶內曾有正常往來紀錄，顯係有人持偽造之各該發
    票人之身分證件向金融機構領票使用或轉讓他人使用，是據此即非可認定假冒他
    人名義領票使用人於轉交支票於他人時未有概括授權執票人得任意在票據上填載
    。而本件並無證據堪認被告係持偽造之他人身分證偽向金融行庫領票使用，惟被
    告應係自該冒名領票使用人處或輾轉取得附表支票，否則被告豈知附表各該金融
    行庫之支票之領票人係黃文欽、李俊鐘、林永豐、何惠英其人進而偽造其等之印
    鑑，而不是偽造不相干之發票人名義印文，是承上所述，被告取得附表之支票，
    應取得假冒附表發票人名義領得票據使用人之概括授權於票據填載資料，即難遽
    認被告有偽造支票之故意，既認被告無偽造有價證券之犯罪故意，即欠缺犯罪之
    主觀不法構成要件，自應就被告被訴偽造有價證券罪部分為無罪之諭知，惟因公
    訴人認被告此部分之犯罪與前揭之詐欺罪有方法結果之牽連關係，爰不另為無罪
    之諭知。認事用法核無違誤，所處之刑亦屬適當，被告上訴仍執陳詞否認犯行，
    為無理由。而檢察官上訴意旨略以：被告始未提出與林仁德之交易憑證，原判決
    認定之事實有悖於論理及經驗法則。又被告非自發票人處取得支票，足見其未取
    得授權簽發支票；又被告交付黃文欽等人之支票，於八十五年八月五日，陸續因
    印鑑不符而退票，實應警覺交付支票之人並不單純，猶繼續持向告訴人借款或換
    票，被告就此亦應負行使偽造有價證券罪責云云，指摘原判決不當。查原審已就
    上述各節，詳述其認定所憑之證據及理由，檢察官之上訴為無理由，應予駁回。
四、至於臺灣高雄地方法院檢察署八十九年度偵字第四○五號移送併辦被告於八十六
    年四、五月間，在台北市某處，又詐騙告訴人陳繹仁為其調取十萬元之貨款，而
    涉有詐欺之罪嫌部分，與本件具有連續犯之關係。惟查：本件被告前揭詐欺犯行
    之犯罪時間係「八十五年一月五日」、「八十五年二月十六日」、「八十五年四
    月五日」、「八十五年七月三日」（詳如事實欄所載）。而上開併辦詐欺之犯罪
    時間，詎本案已達九個月以上，尚難認被告係基於同一詐欺之概括犯意而再犯併
    辦部分之詐欺犯行，是就併辦部分無從認定與本件有裁判上一罪之關係。應退回
    檢察官另行偵辦，附此敘明。
五、據上論斷，應依刑事訴訟法第三百六十八條，判決如主文。
本案經檢察官郭弘佑到庭執行職務。
中      華      民      國    八十九    年      三      月    三十一    日
                              臺灣高等法院刑事第二十庭
                                  審判長法  官
                                        法  官
                                        法  官
被告不得上訴。
檢察官得上訴。
附錄：本判決論罪科刑法條全文
刑法第三百三十九條第一項：
意圖為自己或第三人不法之所有，以詐術使人將本人或第三人之物交付者，處五年以
下有期徒刑、拘役或科或併科一千元以下罰金。
附表：
┌──┬───┬──────┬──────┬────┬─────────┐
│編號│發票人│ 發  票  日 │票 面 金 額 │票  號  │   付    款    人 │
├──┼───┼──────┼──────┼────┼─────────┤
│ (一) │黃文欽│年８月５日│1,000,000元 │NOLSAO  │上海商業儲蓄銀行  │
│    │      │            │            │370037  │龍山分行          │
├──┼───┼──────┼──────┼────┼─────────┤
│ (二) │李俊鐘│年９月日│  500,000元 │NOTB    │華南商業銀行      │
│    │      │            │            │0000000 │永和分行          │
├──┼───┼──────┼──────┼────┼─────────┤
│ (三) │林永豐│年１０月５日│1,060,000元 │CS      │台北銀行          │
│    │      │            │            │0000000 │中山分行          │
├──┼───┼──────┼──────┼────┼─────────┤
│ (四) │何惠英│年月日│1,420,000元 │LA      │第一商業銀行      │
│    │  │            │            │0000000 │士林分行          │
└──┴───┴──────┴──────┴────┴─────────┘


司法院資訊處製作；財團法人民間司法改革基金會備份。
